---
title: "BCH Webpage: PIB Trimestral"
output:
  html_document:
    code_folding: hide
    df_print: paged
    theme: spacelab
    toc: yes
  pdf_document:
    toc: yes
always_allow_html: yes
---

# Estad&#237;stica Econ&#243;mica

## Sector Real

### PIB Trimestral

#### Portal Cuentas Nacionales Trimestrales de Honduras

Los archivos `.csv` contenidos en la carpeta `CSVData` se obtuvieron por medio de consultas al [Portal Cuentas Nacionales Trimestrales de Honduras](https://see.bch.hn/portalPIBT/Login.aspx?ReturnUrl=%2fportalPIBT%2f), para lo cual debe crearse un [usuario](https://see.bch.hn/portalPIBT/PerfilSCNT.aspx) en caso de registrarse por primera vez.

Con el fin de obtener todos los datos disponibles en el portal, se dividen las consultas en dos partes:

##### Enfoque PIB: Producci&#243;n

Al igresar al portal, se eligen los siguientes par&#225;metros en la vi&#241;eta "Series Hist&#243;ricas PIB Trimestral":

- Enfoque PIB: "Producci&#243;n"

- Actividad Econ&#243;mica: "Seleccionar todos los items", pulsando el bot&#243; "&#8595; &#8595;"

- Tipo de Valoraci&#243;n: "Seleccionar todos los items", pulsando el bot&#243; "&#8595; &#8595;"

- Tipos de Serie: "Seleccionar todos los items", pulsando el bot&#243; "&#8595; &#8595;"

- Tipos de Variaci&#243;n: No seleccionar ning&#250;n item

- Per&#237;odo a Consultar: A&#241;o inicial = 2000; A&#241;o final = &#250;ltimo a&#241;o disponible

Posteriormente, se solicita la descarga de la consulta en archivo de Excel, pulsando el bot&#243;n "Descargar reporte". El resultado (archivo de Excel "ReportesDinamicosPIBProduccion.xls") se guarda en la carpeta "XLSData".

###### Valores Corrientes

```{r, comment="", warning=F, message=F, echo=T} 
rm(list = ls())
library(plotly)
library(readxl)
library(tidyverse)

## Parametros de fecha
fecha_fin <- "2019/12/2" # Debe cambiarse la fecha de acuerdo a datos disponibles

## Tidy Data
PIBProduccion_Corrientes <- readxl::read_excel("XLSData/ReportesDinamicosPIBProduccion.xls",
                            sheet = "VALORES CORRIENTES",
                            skip = 10) %>%
  stats::na.omit() %>%
  dplyr::mutate(N = 1:34,
         Tipo_Serie = case_when(N %in% 1:17 ~ "Original",
                                    N %in% 18:34 ~ "Desestacionalizada"),
         Enfoque_PIB = "Producci\u00F3n")  %>%
  dplyr::rename(Nombre_Serie = 1) %>%
  dplyr::select(N,Nombre_Serie,Tipo_Serie,Enfoque_PIB,everything()) %>%
  dplyr::select(-starts_with("..."))
quarters <- c("N","Nombre_Serie","Tipo_Serie","Enfoque_PIB",
              as.character(as.POSIXct(seq(as.Date("2000/3/2"),
                                          as.Date(fecha_fin),
                                          by = "quarter"))))
names(PIBProduccion_Corrientes) <- quarters
PIBProduccion_Corrientes <- PIBProduccion_Corrientes %>%
  tidyr::gather("Fecha","Valor",5:ncol(.)) %>%
  dplyr::mutate(Valor = as.double(Valor),
         Fecha = as.Date(Fecha),
         Tipo_Valor = "Corrientes") %>%
  dplyr::select(N,Enfoque_PIB,Tipo_Serie,Tipo_Valor,Nombre_Serie,Fecha,Valor)
```

###### Valores Constantes

```{r, comment="", warning=F, message=F, echo=T} 
# rm(list = ls())

## Tidy Data
PIBProduccion_Constantes <- readxl::read_excel("XLSData/ReportesDinamicosPIBProduccion.xls",
                            sheet = "VALORES CONSTANTES",
                            skip = 10) %>%
  stats::na.omit() %>%
  # filter(CONCEPTO != "CONCEPTO") %>%
  dplyr::mutate(N = 1:34,
         Tipo_Serie = case_when(N %in% 1:17 ~ "Original",
                                    N %in% 18:34 ~ "Desestacionalizada"),
         Enfoque_PIB = "Producci\u00F3n")  %>%
  dplyr::rename(Nombre_Serie = 1) %>%
  dplyr::select(N,Nombre_Serie,Tipo_Serie,Enfoque_PIB,everything()) %>%
  dplyr::select(-starts_with("..."))
quarters <- c("N","Nombre_Serie","Tipo_Serie","Enfoque_PIB",
              as.character(as.POSIXct(seq(as.Date("2000/3/2"),
                                          as.Date(fecha_fin),
                                          by = "quarter"))))
names(PIBProduccion_Constantes) <- quarters
PIBProduccion_Constantes <- PIBProduccion_Constantes %>%
  tidyr::gather("Fecha","Valor",5:ncol(.)) %>%
  dplyr::mutate(Valor = as.double(Valor),
         Fecha = as.Date(Fecha),
         Tipo_Valor = "Constantes") %>%
  dplyr::select(N,Enfoque_PIB,Tipo_Serie,Tipo_Valor,Nombre_Serie,Fecha,Valor)
```

###### Serie Tendencia-Ciclo

```{r, comment="", warning=F, message=F, echo=T} 
# rm(list = ls())

## Tidy Data
PIBProduccion_Tendencia_Ciclo <- readxl::read_excel("XLSData/ReportesDinamicosPIBProduccion.xls",
                            sheet = "SERIE TENDENCIA CICLO",
                            skip = 8) %>%
  stats::na.omit() %>%
  dplyr::mutate(N = 1:nrow(.),
         Tipo_Serie = "Tendencia_Ciclo",
         Enfoque_PIB = "Producci\u00F3n",
         Nombre_Serie = "Tendencia_Ciclo",
         Tipo_Valor = "Tendencia_Ciclo",
         Fecha = seq(as.Date("2000/3/2"),
                     as.Date(fecha_fin),
                     by = "quarter"))  %>%
  dplyr::rename(Valor = `Serie Tendencia Ciclo`) %>%
  dplyr::select(N,Nombre_Serie,Tipo_Serie,Enfoque_PIB,everything()) %>%
  dplyr::select(-c(5,6))
PIBProduccion_Tendencia_Ciclo <- PIBProduccion_Tendencia_Ciclo %>%
  dplyr::select(N,Enfoque_PIB,Tipo_Serie,Tipo_Valor,Nombre_Serie,Fecha,Valor)
```

##### Enfoque PIB: Gasto

Al igresar al portal, se eligen los siguientes par&#225;metros en la vi&#241;eta "Series Hist&#243;ricas PIB Trimestral":

- Enfoque PIB: "Gasto"

- Componentes: "Seleccionar todos los items", pulsando el bot&#243; "&#8595; &#8595;"

- Tipo de Valoraci&#243;n: "Seleccionar todos los items", pulsando el bot&#243; "&#8595; &#8595;"

- Tipos de Serie: "Seleccionar todos los items", pulsando el bot&#243; "&#8595; &#8595;"

- Tipos de Variaci&#243;n: No seleccionar ning&#250;n item

- Per&#237;odo a Consultar: A&#241;o inicial = 2000; A&#241;o final = &#250;ltimo a&#241;o disponible

Posteriormente, se solicita la descarga de la consulta en archivo de Excel, pulsando el bot&#243;n "Descargar reporte". El resultado (archivo de Excel "ReportesDinamicosPIBGasto.xls") se guarda en la carpeta "XLSData".

###### Valores Corrientes

```{r, comment="", warning=F, message=F, echo=T} 
# rm(list = ls())

## Tidy Data
PIBGasto_Corrientes <- readxl::read_excel("XLSData/ReportesDinamicosPIBGasto.xls",
                            sheet = "VALORES CORRIENTES",
                            skip = 10) %>%
  stats::na.omit() %>%
  # filter(CONCEPTO != "CONCEPTO") %>%
  dplyr::mutate(N = 1:14,
         Tipo_Serie = case_when(N %in% 1:7 ~ "Original",
                                    N %in% 8:14 ~ "Desestacionalizada"),
         Enfoque_PIB = "Gasto")  %>%
  dplyr::rename(Nombre_Serie = 1) %>%
  dplyr::select(N,Nombre_Serie,Tipo_Serie,Enfoque_PIB,everything()) %>%
  dplyr::select(-starts_with("..."))
quarters <- c("N","Nombre_Serie","Tipo_Serie","Enfoque_PIB",
              as.character(as.POSIXct(seq(as.Date("2000/3/2"),
                                          as.Date(fecha_fin),
                                          by = "quarter"))))
names(PIBGasto_Corrientes) <- quarters
PIBGasto_Corrientes <- PIBGasto_Corrientes %>%
  tidyr::gather("Fecha","Valor",5:ncol(.)) %>%
  dplyr::mutate(Valor = as.double(Valor),
         Fecha = as.Date(Fecha),
         Tipo_Valor = "Corrientes") %>%
  dplyr::select(N,Enfoque_PIB,Tipo_Serie,Tipo_Valor,Nombre_Serie,Fecha,Valor)
```

###### Valores Constantes

```{r, comment="", warning=F, message=F, echo=T} 
# rm(list = ls())

## Tidy Data
PIBGasto_Constantes <- readxl::read_excel("XLSData/ReportesDinamicosPIBGasto.xls",
                            sheet = "VALORES CONSTANTES",
                            skip = 10) %>%
  stats::na.omit() %>%
  dplyr::mutate(N = 1:14,
         Tipo_Serie = case_when(N %in% 1:7 ~ "Original",
                                    N %in% 8:14 ~ "Desestacionalizada"),
         Enfoque_PIB = "Gasto")  %>%
  dplyr::rename(Nombre_Serie = 1) %>%
  dplyr::select(N,Nombre_Serie,Tipo_Serie,Enfoque_PIB,everything()) %>%
  dplyr::select(-starts_with("..."))
quarters <- c("N","Nombre_Serie","Tipo_Serie","Enfoque_PIB",
              as.character(as.POSIXct(seq(as.Date("2000/3/2"),
                                          as.Date(fecha_fin),
                                          by = "quarter"))))
names(PIBGasto_Constantes) <- quarters
PIBGasto_Constantes <- PIBGasto_Constantes %>%
  tidyr::gather("Fecha","Valor",5:ncol(.)) %>%
  dplyr::mutate(Valor = as.double(Valor),
         Fecha = as.Date(Fecha),
         Tipo_Valor = "Constantes") %>%
  dplyr::select(N,Enfoque_PIB,Tipo_Serie,Tipo_Valor,Nombre_Serie,Fecha,Valor)
```

###### Serie Tendencia-Ciclo

```{r, comment="", warning=F, message=F, echo=T} 
# rm(list = ls())

## Tidy Data
PIBGasto_Tendencia_Ciclo <- readxl::read_excel("XLSData/ReportesDinamicosPIBGasto.xls",
                            sheet = "SERIE TENDENCIA CICLO",
                            skip = 8) %>%
  stats::na.omit() %>%
  # filter(CONCEPTO != "CONCEPTO") %>%
  dplyr::mutate(N = 1:nrow(.),
         Tipo_Serie = "Tendencia_Ciclo",
         Enfoque_PIB = "Gasto",
         Nombre_Serie = "Tendencia_Ciclo",
         Tipo_Valor = "Tendencia_Ciclo",
         Fecha = seq(as.Date("2000/3/2"),
                     as.Date(fecha_fin),
                     by = "quarter"))  %>%
  dplyr::rename(Valor = `Serie Tendencia Ciclo`) %>%
  dplyr::select(N,Nombre_Serie,Tipo_Serie,Enfoque_PIB,everything()) %>%
  dplyr::select(-c(5,6))
PIBGasto_Tendencia_Ciclo <- PIBGasto_Tendencia_Ciclo %>%
  dplyr::select(N,Enfoque_PIB,Tipo_Serie,Tipo_Valor,Nombre_Serie,Fecha,Valor)
```

##### Unificar en un solo data.frame

```{r, comment="", warning=F, message=F, echo=T} 
PIB_Trimestral <- rbind(PIBGasto_Constantes,PIBGasto_Corrientes,PIBGasto_Tendencia_Ciclo,
                        PIBProduccion_Constantes,PIBProduccion_Corrientes,PIBProduccion_Tendencia_Ciclo)
rm(list=setdiff(ls(), "PIB_Trimestral"))
saveRDS(PIB_Trimestral, file = "RData/PIB_Trimestral.rds")
DT::datatable(PIB_Trimestral)
```

##### Graficar 

```{r, comment="", warning=F, message=F, echo=T} 
## Seleccionar Variables
Nombre_Enfoque_PIB <- "Gasto"     # Opciones: "Gasto", "Producción"
Nombre_Tipo_Serie <- "Original"        # Opciones: "Desestacionalizada", "Original", "Tendencia_Ciclo"
Nombre_Tipo_Valor <- "Corrientes"      # Opciones: "Constantes", "Corrientes", "Tendencia_Ciclo"

##### Grafico Dinamico, PIB Corrientes #####
plotDin <- PIB_Trimestral %>%
  dplyr::filter(Enfoque_PIB == Nombre_Enfoque_PIB,
         Tipo_Serie == Nombre_Tipo_Serie,
         Tipo_Valor == Nombre_Tipo_Valor) %>%
  plotly::plot_ly(x = ~Fecha,
          y = ~Valor,
          type = 'scatter',
          mode = 'lines',
          color = ~Nombre_Serie) %>%
  layout(legend = list(x = 0.01, y = 0.99, bgcolor = "transparent"),
         xaxis = list(title = ""),
         yaxis = list(title = "Millones de Lempiras"),
         title = paste0("PIB Enfoque del ",
         Nombre_Enfoque_PIB, 
         ", Serie ",Nombre_Tipo_Serie,
         ", Valores ",Nombre_Tipo_Valor))
plotDin
```



```{r, comment="", warning=F, message=F, echo=T} 

```



```{r, comment="", warning=F, message=F, echo=T} 

```



```{r, comment="", warning=F, message=F, echo=T} 

```



```{r, comment="", warning=F, message=F, echo=T} 

```



```{r, comment="", warning=F, message=F, echo=T} 

```



```{r, comment="", warning=F, message=F, echo=T} 

```



```{r, comment="", warning=F, message=F, echo=T} 

```



```{r, comment="", warning=F, message=F, echo=T} 

```



```{r, comment="", warning=F, message=F, echo=T} 

```



```{r, comment="", warning=F, message=F, echo=T} 

```



```{r, comment="", warning=F, message=F, echo=T} 

```



```{r, comment="", warning=F, message=F, echo=T} 

```



```{r, comment="", warning=F, message=F, echo=T} 

```



```{r, comment="", warning=F, message=F, echo=T} 

```



```{r, comment="", warning=F, message=F, echo=T} 

```



```{r, comment="", warning=F, message=F, echo=T} 

```



```{r, comment="", warning=F, message=F, echo=T} 

```



```{r, comment="", warning=F, message=F, echo=T} 

```



```{r, comment="", warning=F, message=F, echo=T} 

```



```{r, comment="", warning=F, message=F, echo=T} 

```



```{r, comment="", warning=F, message=F, echo=T} 

```



```{r, comment="", warning=F, message=F, echo=T} 

```



```{r, comment="", warning=F, message=F, echo=T} 

```



```{r, comment="", warning=F, message=F, echo=T} 

```



```{r, comment="", warning=F, message=F, echo=T} 

```



```{r, comment="", warning=F, message=F, echo=T} 

```



```{r, comment="", warning=F, message=F, echo=T} 

```



```{r, comment="", warning=F, message=F, echo=T} 

```



```{r, comment="", warning=F, message=F, echo=T} 

```



```{r, comment="", warning=F, message=F, echo=T} 

```



```{r, comment="", warning=F, message=F, echo=T} 

```



```{r, comment="", warning=F, message=F, echo=T} 

```



```{r, comment="", warning=F, message=F, echo=T} 

```



```{r, comment="", warning=F, message=F, echo=T} 

```



```{r, comment="", warning=F, message=F, echo=T} 

```



```{r, comment="", warning=F, message=F, echo=T} 

```



```{r, comment="", warning=F, message=F, echo=T} 

```



```{r, comment="", warning=F, message=F, echo=T} 

```



```{r, comment="", warning=F, message=F, echo=T} 

```



```{r, comment="", warning=F, message=F, echo=T} 

```



```{r, comment="", warning=F, message=F, echo=T} 

```



```{r, comment="", warning=F, message=F, echo=T} 

```



```{r, comment="", warning=F, message=F, echo=T} 

```



```{r, comment="", warning=F, message=F, echo=T} 

```



```{r, comment="", warning=F, message=F, echo=T} 

```



```{r, comment="", warning=F, message=F, echo=T} 

```



```{r, comment="", warning=F, message=F, echo=T} 

```



```{r, comment="", warning=F, message=F, echo=T} 

```



```{r, comment="", warning=F, message=F, echo=T} 

```



```{r, comment="", warning=F, message=F, echo=T} 

```



```{r, comment="", warning=F, message=F, echo=T} 

```



```{r, comment="", warning=F, message=F, echo=T} 

```



```{r, comment="", warning=F, message=F, echo=T} 

```



```{r, comment="", warning=F, message=F, echo=T} 

```



```{r, comment="", warning=F, message=F, echo=T} 

```



```{r, comment="", warning=F, message=F, echo=T} 

```



```{r, comment="", warning=F, message=F, echo=T} 

```



```{r, comment="", warning=F, message=F, echo=T} 

```



```{r, comment="", warning=F, message=F, echo=T} 

```



```{r, comment="", warning=F, message=F, echo=T} 

```



```{r, comment="", warning=F, message=F, echo=T} 

```



```{r, comment="", warning=F, message=F, echo=T} 

```



```{r, comment="", warning=F, message=F, echo=T} 

```



```{r, comment="", warning=F, message=F, echo=T} 

```



```{r, comment="", warning=F, message=F, echo=T} 

```



```{r, comment="", warning=F, message=F, echo=T} 

```



```{r, comment="", warning=F, message=F, echo=T} 

```



```{r, comment="", warning=F, message=F, echo=T} 

```



```{r, comment="", warning=F, message=F, echo=T} 

```



```{r, comment="", warning=F, message=F, echo=T} 

```



```{r, comment="", warning=F, message=F, echo=T} 

```



```{r, comment="", warning=F, message=F, echo=T} 

```



```{r, comment="", warning=F, message=F, echo=T} 

```



```{r, comment="", warning=F, message=F, echo=T} 

```



```{r, comment="", warning=F, message=F, echo=T} 

```



```{r, comment="", warning=F, message=F, echo=T} 

```



```{r, comment="", warning=F, message=F, echo=T} 

```



```{r, comment="", warning=F, message=F, echo=T} 

```



```{r, comment="", warning=F, message=F, echo=T} 

```



```{r, comment="", warning=F, message=F, echo=T} 

```



```{r, comment="", warning=F, message=F, echo=T} 

```



```{r, comment="", warning=F, message=F, echo=T} 

```



```{r, comment="", warning=F, message=F, echo=T} 

```



```{r, comment="", warning=F, message=F, echo=T} 

```



```{r, comment="", warning=F, message=F, echo=T} 

```



```{r, comment="", warning=F, message=F, echo=T} 

```



```{r, comment="", warning=F, message=F, echo=T} 

```



```{r, comment="", warning=F, message=F, echo=T} 

```



```{r, comment="", warning=F, message=F, echo=T} 

```



```{r, comment="", warning=F, message=F, echo=T} 

```



```{r, comment="", warning=F, message=F, echo=T} 

```



```{r, comment="", warning=F, message=F, echo=T} 

```



```{r, comment="", warning=F, message=F, echo=T} 

```



```{r, comment="", warning=F, message=F, echo=T} 

```



```{r, comment="", warning=F, message=F, echo=T} 

```



```{r, comment="", warning=F, message=F, echo=T} 

```



```{r, comment="", warning=F, message=F, echo=T} 

```



```{r, comment="", warning=F, message=F, echo=T} 

```



```{r, comment="", warning=F, message=F, echo=T} 

```



```{r, comment="", warning=F, message=F, echo=T} 

```



```{r, comment="", warning=F, message=F, echo=T} 

```



```{r, comment="", warning=F, message=F, echo=T} 

```



```{r, comment="", warning=F, message=F, echo=T} 

```



```{r, comment="", warning=F, message=F, echo=T} 

```



```{r, comment="", warning=F, message=F, echo=T} 

```



```{r, comment="", warning=F, message=F, echo=T} 

```



```{r, comment="", warning=F, message=F, echo=T} 

```



```{r, comment="", warning=F, message=F, echo=T} 

```



```{r, comment="", warning=F, message=F, echo=T} 

```



```{r, comment="", warning=F, message=F, echo=T} 

```



```{r, comment="", warning=F, message=F, echo=T} 

```



```{r, comment="", warning=F, message=F, echo=T} 

```



```{r, comment="", warning=F, message=F, echo=T} 

```



```{r, comment="", warning=F, message=F, echo=T} 

```



```{r, comment="", warning=F, message=F, echo=T} 

```



```{r, comment="", warning=F, message=F, echo=T} 

```



```{r, comment="", warning=F, message=F, echo=T} 

```



```{r, comment="", warning=F, message=F, echo=T} 

```



```{r, comment="", warning=F, message=F, echo=T} 

```



```{r, comment="", warning=F, message=F, echo=T} 

```



```{r, comment="", warning=F, message=F, echo=T} 

```



```{r, comment="", warning=F, message=F, echo=T} 

```



```{r, comment="", warning=F, message=F, echo=T} 

```



```{r, comment="", warning=F, message=F, echo=T} 

```



```{r, comment="", warning=F, message=F, echo=T} 

```



```{r, comment="", warning=F, message=F, echo=T} 

```



```{r, comment="", warning=F, message=F, echo=T} 

```



```{r, comment="", warning=F, message=F, echo=T} 

```



```{r, comment="", warning=F, message=F, echo=T} 

```



```{r, comment="", warning=F, message=F, echo=T} 

```



```{r, comment="", warning=F, message=F, echo=T} 

```



```{r, comment="", warning=F, message=F, echo=T} 

```



```{r, comment="", warning=F, message=F, echo=T} 

```



```{r, comment="", warning=F, message=F, echo=T} 

```



```{r, comment="", warning=F, message=F, echo=T} 

```



```{r, comment="", warning=F, message=F, echo=T} 

```



```{r, comment="", warning=F, message=F, echo=T} 

```



```{r, comment="", warning=F, message=F, echo=T} 

```



```{r, comment="", warning=F, message=F, echo=T} 

```



```{r, comment="", warning=F, message=F, echo=T} 

```



```{r, comment="", warning=F, message=F, echo=T} 

```



```{r, comment="", warning=F, message=F, echo=T} 

```



```{r, comment="", warning=F, message=F, echo=T} 

```



```{r, comment="", warning=F, message=F, echo=T} 

```



```{r, comment="", warning=F, message=F, echo=T} 

```



```{r, comment="", warning=F, message=F, echo=T} 

```



```{r, comment="", warning=F, message=F, echo=T} 

```



```{r, comment="", warning=F, message=F, echo=T} 

```



```{r, comment="", warning=F, message=F, echo=T} 

```



```{r, comment="", warning=F, message=F, echo=T} 

```



```{r, comment="", warning=F, message=F, echo=T} 

```



```{r, comment="", warning=F, message=F, echo=T} 

```



```{r, comment="", warning=F, message=F, echo=T} 

```



```{r, comment="", warning=F, message=F, echo=T} 

```



```{r, comment="", warning=F, message=F, echo=T} 

```



```{r, comment="", warning=F, message=F, echo=T} 

```



```{r, comment="", warning=F, message=F, echo=T} 

```



```{r, comment="", warning=F, message=F, echo=T} 

```



```{r, comment="", warning=F, message=F, echo=T} 

```



```{r, comment="", warning=F, message=F, echo=T} 

```



```{r, comment="", warning=F, message=F, echo=T} 

```



```{r, comment="", warning=F, message=F, echo=T} 

```



```{r, comment="", warning=F, message=F, echo=T} 

```



```{r, comment="", warning=F, message=F, echo=T} 

```



```{r, comment="", warning=F, message=F, echo=T} 

```



```{r, comment="", warning=F, message=F, echo=T} 

```



```{r, comment="", warning=F, message=F, echo=T} 

```



```{r, comment="", warning=F, message=F, echo=T} 

```



```{r, comment="", warning=F, message=F, echo=T} 

```



```{r, comment="", warning=F, message=F, echo=T} 

```



```{r, comment="", warning=F, message=F, echo=T} 

```



```{r, comment="", warning=F, message=F, echo=T} 

```



```{r, comment="", warning=F, message=F, echo=T} 

```



```{r, comment="", warning=F, message=F, echo=T} 

```



```{r, comment="", warning=F, message=F, echo=T} 

```



```{r, comment="", warning=F, message=F, echo=T} 

```



```{r, comment="", warning=F, message=F, echo=T} 

```



```{r, comment="", warning=F, message=F, echo=T} 

```



```{r, comment="", warning=F, message=F, echo=T} 

```



```{r, comment="", warning=F, message=F, echo=T} 

```



```{r, comment="", warning=F, message=F, echo=T} 

```



```{r, comment="", warning=F, message=F, echo=T} 

```



```{r, comment="", warning=F, message=F, echo=T} 

```



```{r, comment="", warning=F, message=F, echo=T} 

```



```{r, comment="", warning=F, message=F, echo=T} 

```



```{r, comment="", warning=F, message=F, echo=T} 

```



```{r, comment="", warning=F, message=F, echo=T} 

```
